臺北高等行政法院判決
                                     100年度訴字第1471號
                                   100年11月17日辯論終結
原      告　黃高麗珠
訴訟代理人　邱明洲（會計師）
被      告　財政部臺北市國稅局
代　表　人　陳金鑑（局長）
訴訟代理人　吳麗鳳
          　蘇倩慧
上列當事人間贈與稅事件，原告不服財政部中華民國100 年7 月
7 日台財訴字第10000236860 號（案號：第10001062號）訴願決
定，提起行政訴訟。本院判決如下：
    主  文
原告之訴駁回。
訴訟費用由原告負擔。
    事實及理由
一、事實概要：
    原告所有國泰世華商業銀行（下稱國泰世華銀行）南門分行
    帳戶，於民國96年12月14日由其女黃意茹提領現金新臺幣（
    下同）10,000,000元，並於當日存入黃意茹國泰世華銀行館
    前分行帳戶，涉有遺產及贈與稅法第4 條第2 項規定之贈與
    情事，惟未依規定辦理贈與稅申報，經法務部調查局查獲並
    通報被告處理。案經被告扣除黃意茹之配偶謝君山於96年8
    月2 日匯款存入原告帳戶之4,000,000 元，核定原告96年度
    贈與總額6,000,000 元，贈與淨額4,890,000 元，除補徵贈
    與稅額445,100 元外，並按應納稅額加處1 倍之罰鍰計445,
    100 元。原告不服，申請復查，未獲變更，提起訴願，亦遭
    駁回，遂向本院提起行政訴訟。
二、本件原告主張：
  (一)課稅處分是負擔處分，應由稅捐稽徵機關就課稅要件事實，
    負舉證責任；納稅義務人則應就其管領範圍之課稅資料盡協
    力義務，原則上不生舉證責任倒置予納稅義務人情形（例外
    情形須法律特別規定），惟若納稅義務人不盡協力義務，法
    院得就稅捐稽徵機關所舉課稅證據斟酌其證明力作為判斷。
    當事人間是否有贈與動機為主觀意圖，存在於讓、受當事人
    心中，外人難以判斷，唯有通過經驗法則和論理法則檢視該
    資金移動過程中所生之客觀證據作為判斷依據。原告儘可能
    提供相關客觀證據給被告檢視（例如銀行帳務的存款及提款
    、公債的買進和賣出等紀錄），以判斷本件課稅與否之依據
    ，並無不盡協力義務之情形。被告似對其應負舉證責任有所
    誤解，蓋遺產及贈與稅法第4 條第2 項所定贈與課稅要件事
    實，應由被告負舉證責任，原告則負協力義務；若原告未盡
    協力義務時，被告所舉課稅證據之證明程度，由法院審酌，
    不生舉證責任倒置原告情形。
  (二)相關事證及理由陳報如下：
  1.黃意茹名下國泰世華銀行館前分行帳戶，96年12月14日有來
    自原告南門分行帳戶及弟黃致勳館前分行帳戶各為10,000,0
    00元存入，該款項來源非變賣祖產，亦非土地徵收款之分配
    款，系爭款項原是原告母子買賣股票款項，有原告及黃致勳
    上開銀行存摺可查，轉帳動機是因臺灣股票市場受美國次級
    房貸風暴影響，96年10月間開始轉為空頭市場，從指數高點
    9,860 點，同年11月間回跌到低點8,208 點，12月間更回跌
    到低點7,665 點，原告和黃致勳母子在此期間股票市場買賣
    皆賠錢，原告賠1,898,141 元（股利從虧損中扣除），黃致
    勳則賠3,402,030 元（股利從虧損中扣除），此有原告母子
    編製之「上市公司股票買賣之損益計算表」可查，原告母子
    與黃意茹商量結果認應「捨股就債」，故將系爭款項轉到黃
    意茹帳戶，讓黃意茹代為操作處理。該款項20,000,000元96
    年12月14日轉入黃意茹帳戶，黃意茹建議先觀察總統就任將
    啟動兩岸和平對話所生之股票和債券市場的變化，以檢視「
    捨股就債」看法，97年1 月間股市上下震盪（高點8,546 點
    到低點7,385 點），惟97年2 月初開始回升，原告母子認應
    謹慎理財，仍應「捨股就債」為宜，97年2 月19日購買公債
    。又原告96年12月14日移轉系爭資金10,000,000元到黃意茹
    銀行帳戶後，所能買賣股票的「現金部位」自然減少10,000
    ,000元，既然現金部位減少，原告96年12月14日移轉系爭資
    金後，雖仍有股票買賣的進出，但買進或賣出金額自然減少
    ，此係原告將現金部位分散風險之主觀意圖，且與事實相符
    。原告系爭款項經被告課徵贈與稅外，黃致勳系爭款項亦另
    案被財政部臺灣省北區國稅局（下稱北區國稅局）課徵贈與
    稅，有北區國稅局100 年5 月16日100 年度財贈與字第Z000
    0000000000號贈與稅裁罰書可查。
  2.就20,000,000元款項，黃意茹購買中央建設公債而非辦定期
    存款，有金鼎綜合證券股份有限公司（下稱金鼎證券公司）
    櫃檯買賣之「附買回到期債券買賣成交單」可查。上開公債
    係無記名附買回到期之RP，以黃意茹在金鼎證券公司帳號00
    00000 名義購買，屬短天期理財工具，須隨時檢視市場利率
    變動情形，不同於定期存款之利率不變，黃意茹之意並不在
    長期持有該款項，可隨時轉回原告。該20,000,000元於97年
    2 月19日起至99年5 月17日止悉數購買公債，出售後又買進
    ，持續進行不輟（通常30至40天，短則7 、8 天，長則60天
    ），有「金鼎證券公司97年2 月起至99年5 月止之債券櫃檯
    買賣對帳單」（客戶姓名黃意茹）可查，目的係牟取更好的
    利息收益，並無其他用途，也因此躲過97及98年全球金融海
    嘯。黃意茹是金鼎證券公司營業員，從事受託代理有價證券
    之買進和賣出為業，為兩造所不爭，該職業身分正好對本件
    公債買進和賣出的頻繁性和方便性起一定作用。系爭公債買
    進和賣出的次數頻繁，買進和賣出所生款項的提領和存款，
    均由黃意茹親自填寫處理。
  (三)就被告課稅理由之辯駁：
  1.被告認定謝君山96年8 月2 日有貸與款項4,000,000 元給原
    告之事實，故認原告96年12月14日償還4,000,000 元給謝君
    山，係「抵銷前欠」，不認定謝君山對原告贈與4,000,000
    元，被告認定原告和謝君山、黃意茹夫婦在96年間就確實存
    在資金往來之借貸關係，亦即在被告98年9 月8 日調查基準
    日前，即已存在借貸關係尚未終結，業經被告確認在案。母
    女間既然有資金借貸關係存在，則原借貸關係之餘額未結為
    常態，被告認原告96年12月14日匯款黃意茹10,000,000元中
    之4,000,000 元，係原告償還謝君山96年8 月2 日貸與款，
    惟該4,000,000 元是系爭整筆資金10,000,000元之一部，何
    以整筆資金10,000,000元之一部4,000,000 元是「抵銷前欠
    」，餘額6,000,000 元何以不是原告和謝君山夫婦間原4,00
    0,000 元抵銷後之新借貸6,000,000 元？或屬原告母女間之
    信託關係？反而是被告98年9 月8 日調查後，該未結借貸款
    6,000,000 元或信託關係，就改變成贈與關係？被告認定之
    客觀證據和邏輯論理基礎為何？當事人間原存在之借貸關係
    或信託關係所未結的款項，只要一經被告調查，何以就改變
    法律型態，變成贈與關係？
  2.同樣情形亦發生在原告之子黃致勳身上，因黃意茹經濟條件
    遠優於弟黃致勳，黃意茹自有房產臺北市○○○路○ 段61號
    23樓之1 為豪宅，其配偶謝君山自有房產臺北市○○○路○
    段6 號7 樓之1 ，黃致勳自有房產基隆市○○路○○○ 巷5 弄
    20號3 樓為窮街陋巷，尚有銀行貸款；黃意茹夫婦每年所得
    總額遠高於黃致勳，被告有渠等所得總額及財產清單等檔案
    可查。渠等既非分配祖產，亦非分配土地徵收款，黃致勳96
    年10至12月之3 個月間買賣股票虧損3,402,030 元，僅餘10
    ,000,000元恰在96年12月14日轉帳予黃意茹，數目不小，有
    何理由贈與給富姊？結果一經被告介入調查，就改變成贈與
    關係？被告就親子間資金移轉，通常均認定贈與，不問情由
    ，且把姊弟間資金往來亦認定贈與，認定之經驗法則和論理
    法則為何？
  3.被告所謂黃意茹占有6,000,000 元，即取得該款項所有權，
    亦即無償取得之論點有誤。蓋系爭6,000,000 元在黃意茹帳
    戶，只能證明該6,000,000 元歸黃意茹所有（物權概念），
    還要證明6,000,000 元是原告無償贈送給黃意茹（資金移轉
    的原因事實），始符合贈與稅的課稅要件事實（遺產及贈與
    稅法第4 條第2 項）。被告迄未從該資金移轉的原因事實負
    舉證責任，顯未盡課稅應有之舉證責任。且被告以原告欠缺
    信託法第2 條、第4 條規定之要件作為抗辯，實屬誤解。蓋
    母女、兄弟或朋友間往往有資金委託處理事務等行為，此為
    民間常見之實質信託關係，若依被告見解，母女間親屬資金
    委託處理事務都要辦理信託契約以為憑據，則至親間之誠信
    關係恐將蕩然無存。原告與黃意茹間之資金移動，既屬委託
    處理事務，非贈與行為，自無贈與稅申報義務，且原告極盡
    所能提供相關資料給被告查核，尚無隱匿情形，不生稅捐稽
    徵機關掌握困難而影響課稅公平。
  4.按遺產及贈與稅法第4 條第2 項規定，關於租稅法上之無償
    贈與，仍應兼具當事人一方以自己之財產無償給與他方之意
    思表示，及經他方允受，始生效力。若欠缺無償贈與之意思
    表示及經他人允受同意之行為，即難成立贈與契約，而遽為
    核課贈與稅。次按銀行帳戶間之資金移動原因，可能是借貸
    、信託、委任、贈與或其他法律關係，非僅限於贈與。贈與
    係出於一方無償將財產移轉給他人，當事人間應有相當親屬
    、情誼或一定之目的，亦即贈與者有贈與動機存在，否則難
    認合於事理（即經驗法則和論理法則）。原告固於96年12月
    14日將名下銀行存款移轉到黃意茹銀行帳戶，但原告只想將
    系爭資金10,000,000元委託黃意茹買賣公債，並非原告無償
    贈與黃意茹，因原告2 子黃致衡及黃致勳之經濟條件遠不如
    女黃意茹，原告有何動機獨厚黃意茹？況由黃致勳復贈與黃
    意茹？再將原告之子女等相關經濟情況及原告與子黃致勳間
    資金往來情形列報如下：
    (1)原告有2 子2 女，長子黃致衡（54年1 月13日生，住基隆
      市○○區○○里○○鄰○○路○○巷7 之2 號）長期失業達10
      年之久，無任何勞保，其健保係加保於基隆市中正區公所
      ，其名下無任何財產或投資，係屬經濟上之弱者。
    (2)次子黃致勳（58年6 月10日生，住基隆市○○區○○里○○
      鄰○○路○○○ 巷5 弄20號3 樓）係任職於永幸有限公司約
      10年之受薪階級，其媳王瑜鈞無工作，尚有幼子黃子顥（
      94年10月5 日生），在經濟條件上亦屬弱者。
    (3)次女黃羽蓁（62年10月15日生，住臺北市○○區○○街66
      號5 樓），於96年間任職德統電腦有限公司之受薪階級。
    (4)就原告與子黃致勳自有房地產（均座落基隆市）市價僅約
      2,000,000 元，遠不如黃意茹自有房產市值約60,000,000
      元（另有其他投資），經濟條件之好壞判斷自明。參據原
      告與子黃致勳在96年間資金往來明細表及其存摺影本等，
      足證原告母子間在96年間確有資金往來，既然如此，何以
      原告與女黃意茹在96年間就不能有資金往來？
  (四)就被告98年9 月8 日調查基準日乙節，被告對此似有誤解。
    稅捐稽徵法第48條之1 調查基準日之確立，係用以明確劃分
    納稅義務人有關短報、漏報行為是否成立及得否論斷處罰之
    基準。本件所要檢視者為系爭資金移轉是否屬贈與？若不屬
    贈與行為，則無稅捐稽徵法第48條之1 調查基準日之適用。
    黃意茹夫婦早在98年8 月2 日就有貸與款項4,000,000 元給
    原告之事實，被告亦因此認原告96年12月14日匯款10,000,0
    00元給黃意茹中有4,000,000 元，是「抵銷前欠」，另餘額
    6,000,000 元，被告無證據證明原告與黃意茹夫婦間所存在
    借貸關係或信託關係的延續性，業經改變為贈與。蓋就該款
    項未結清的本質而言，就是原告與黃意茹夫婦間之資金借貸
    （依被告認定之邏輯推演）或信託關係（原告主張）尚屬存
    在，並非消滅或改變。原告之子黃致勳在96年12月14日也匯
    出款項10,000,000元給黃意茹代為理財，原告母子均無贈與
    黃意茹之動機，亦無贈與的客觀要件事實存在，不構成贈與
    之課稅要件，原告無需辦理贈與稅申報。既無贈與稅申報義
    務，何漏報贈與稅之有？本件資金之移轉，係屬母女間理財
    委託之款項，既非贈與，自無贈與稅申報義務，何來罰鍰之
    有？最高行政法院62年判字第172 號判例係針對遺產稅案件
    ，況該判例僅確認財產之歸屬，未說明財產移動原因。
  (五)綜上，黃意茹配偶謝君山既在96年8 月2 日轉帳4,000,000
    元給原告，原告也在96年12月14日移轉10,000,000元到黃意
    茹銀行帳戶而存有資金往來關係；另黃致勳96年12月14日移
    轉10,000,000元到黃意茹銀行帳戶，黃意茹也在97年10月14
    日轉帳3,000,000 元到黃致勳銀行帳戶亦存有資金往來關係
    ，此均屬原告及黃致勳與黃意茹夫婦間之正常資金流動，並
    非無償贈與。被告如認原告資金移轉給黃意茹部分，無其他
    法律關係而為贈與，自應綜合各種資料而舉證，惟被告僅以
    原告96年12月14日移轉資金10,000,000元至黃意茹帳戶，未
    考量原告2 子黃致衡及黃致勳均為經濟條件上之弱者，黃意
    茹屬經濟條件上強者，亦未考量原告及黃致勳與黃意茹夫婦
    間在96、97年間即有正常資金往來，原告及黃致勳經濟條件
    遠不如黃意茹，顯然欠缺贈與動機，被告遽認原告贈與黃意
    茹，即有違誤等情。並聲明求為判決撤銷訴願決定、復查決
    定及原處分。
三、被告則以：
  (一)當事人間財產之移轉，固為其經濟行為自由，稅法原則上予
    以尊重，惟當事人間係出於何原因而移轉，稽徵機關無從得
    知，是對於當事人間財產移轉行為，既為當事人所發動，贈
    與稅之核課，不過居於被動地位，故稽徵機關依據稅捐稽徵
    法第30條、遺產及贈與稅法之規定行使調查權時，當事人自
    得提出主張，並就所主張該移轉行為之實質因果關係、有關
    內容負舉證責任及盡協力義務，俾稽徵機關對當事人有利不
    利情事加以審酌（司法院釋字第537 號解釋及改制前行政法
    院36年判字第16號判例參照）。就贈與稅而言，倘當事人不
    履行申報協力義務，或對主張之事實不提出證據，或其所提
    出之證據不足為主張事實之證明，稽徵機關斟酌當事人之陳
    述與調查事實及證據之結果，以該財產之移轉行為事實已具
    有客觀性，依論理法則及經驗法則判斷，認定贈與行為之客
    觀要件均已成立而生效，自應依法定其所應歸屬之贈與法律
    效果，否則，只要當事人自始至終均否認有贈與及受贈之意
    思表示，即認為課徵贈與稅之要件欠缺，稽徵機關將無從落
    實執行稽徵贈與稅之立法目的。
  (二)按稅捐法律關係，乃係依稅捐法之規定，大量且反覆成立之
    關係，具有其特殊性質，稅捐稽徵機關對於納稅義務人具體
    從事何種經濟交易，如欲蒐集證據，洵屬極為困難之事，故
    分配舉證責任時，應參照事件之性質，考量舉證之難易及對
    立當事人間之均衡，作舉證責任之轉換。依遺產及贈與稅法
    第4 條第2 項規定，財產所有人以自己之財產無償給予他人
    ，經他人允受之行為，應依法課徵贈與稅，故財產所有人將
    其財產片面移轉予他人，並經他人受領（或提領）者，稅捐
    稽徵機關即可作其將財產無償移轉他人之認定，如該財產所
    有人主張其財產之移轉並非無償（如買賣或借貸、清償等法
    律關係）之事實者，自應負舉證責任。原告於系爭資金移轉
    前，股票買賣進出頻繁，而於系爭資金移轉後，股票買賣仍
    進出頻繁並無異常情形，所稱「捨股就債」、購買公債目的
    ，屬原告主觀意見，尚難執為本件資金贈與之有利證據。
  (三)被告調查相關資金流程，以黃意茹於96年12月14日自原告所
    有國泰世華銀行南門分行帳戶提領現金10,000,000元，並於
    當日存入黃意茹國泰世華銀行館前分行帳戶，有該銀行大額
    現金交易資料、取款憑條及原告、黃意茹存款存摺影本可稽
    ；另原告於98年9 月17日提出說明書，主張其女黃意茹之配
    偶謝君山於96年8 月2 日匯款存入原告帳戶4,000,000 元應
    予抵銷，該筆資金移轉原因原告未提示相關證明資料，被告
    無從認定其為借貸或信託，惟其於被告調查前資金已回流，
    且有原告存款存摺影本等資金流程可稽，是被告為有利納稅
    義務人之考量，自系爭10,000,000元資金移轉予以扣除4,00
    0,000 元，以原告淨移轉予女黃意茹之資金6,000,000 元為
    贈與標的，本件其女既占有系爭款項，取得該款項之所有權
    ，其收受系爭款項亦無相當之對價，自屬無償取得，又其女
    取得系爭資金2 個月後，於97年2 月19日轉供購置公債，亦
    有相關銀行帳戶資金流程、債券買賣成交單可稽，顯見黃意
    茹業以自己名義支配系爭款項，其有允受意思甚明，自屬受
    贈無訛，符合遺產及贈與稅法第4 條規定贈與之要件，被告
    就系爭資金之淨移轉6,000,000 元之客觀事證，認屬原告對
    其女之贈與，已盡舉證之責，並無不合。如原告主張其財產
    之移轉並非無償（如買賣或借貸、清償等法律關係）之事實
    者，自應負舉證責任。
  (四)原告主張其淨移轉6,000,000 元資金予女黃意茹係委託關係
    ，惟其未提示信託契約、亦無相關文件得表彰其女之財產為
    信託財產，又黃意茹於97年9 月16日及98年1 月8 日出售公
    債所得款，當時並未將資金匯回原告，主張其女存款、提款
    、購買公債等交易都是信託關係和信託行為，並無可採。而
    其於99年5 月17日出售公債所得款，分別於99年5 月17日、
    18日匯款1,000,000 元、5,160,000 元轉入原告存款帳戶，
    係於本件調查之後，此有財政部賦稅署98年8 月27日台稅稽
    發字第09804459980 號函、被告98年9 月8 日財北國稅審三
    字第0980256117號函、99年5 月6 日財北國稅審三字第0990
    224749號函暨該函5 月7 日送達證書、國泰世華銀行取款憑
    條、99年5 月17日、18日轉帳資料可稽，其資金之匯回顯係
    臨訟彌縫之作，原告主張其與黃意茹兩人間因信託購買公債
    資金往返流程已全數結清，並無贈與情形，核無可採。原告
    無償移轉存款6,000,000 元予女黃意茹，贈與行為成立，其
    未依限辦理贈與稅申報，違章事證明確，被告按核定應納稅
    額445,100 元處1 倍罰鍰445,100 元，亦無違誤等語，資為
    抗辯。並聲明求為判決駁回原告之訴。
四、本件如事實概要欄所載之事實，有財政部100 年7 月7 日台
    財訴字第10000236860 號（案號：第10001062號）訴願決定
    書（第184-189 頁）、被告100 年4 月14日財北國稅法二字
    第1000216758號復查決定書（第144-147 頁）、被告贈與稅
    應稅案件核定通知書（第133 頁）、裁處書（第129 頁）、
    國泰世華銀行南門分行函送之原告96年12月14日（10,000,0
    00元）之交易傳票、大額現金交易登記資料、存款取款憑條
    、96年7 月至97年6 月之交易明細資料及開戶資料（第157-
    175 頁、第178 頁）、黃意茹存摺資料（第37頁）、原告存
    摺資料（第114-124 頁）等影本附原處分卷可稽，且為兩造
    所不爭，洵堪認定。是本件爭點厥在：被告以原告淨移轉予
    其女黃意茹之資金6,000,000 元，認屬遺產及贈與稅法第4
    條第2 項之贈與，據以核課贈與稅及裁處罰鍰，是否適法有
    據？
  (一)按行為時遺產及贈與稅法第3 條第1 項、第4 條第1 項及第
    2 項、第24條第1 項分別規定：「凡經常居住中華民國境內
    之中華民國國民，就其在中華民國境內或境外之財產為贈與
    者，應依本法規定，課徵贈與稅。」「（第1 項）本法稱財
    產，指動產、不動產及其他一切有財產價值之權利。（第2
    項）本法稱贈與，指財產所有人以自己之財產無償給予他人
    ，經他人允受而生效力之行為。」「除第20條所規定之贈與
    外，贈與人在1 年內贈與他人之財產總值超過贈與稅免稅額
    時，應於超過免稅額之贈與行為發生後30日內，向主管稽徵
    機關依本法規定辦理贈與稅申報。」次按，98年1 月21日修
    正公布之遺產及贈與稅法第44條規定：「納稅義務人違反第
    23條或第24條規定，未依限辦理遺產稅或贈與稅申報者，按
    核定應納稅額加處2 倍以下之罰鍰。」復按，財政部98年3
    月5 日台財稅字第09804516500 號令修訂之稅務違章案件裁
    罰金額或倍數參考表規定：「一、未依限申報之財產屬不動
    產、車輛、上市或在證券商營業處所買賣之有價證券者，處
    應納稅額0.5 倍之罰鍰。二、未依限申報財產屬前述財產以
    外者，處應納稅額1 倍之罰鍰。」再按，稅捐稽徵法第48條
    之1 規定：「納稅義務人自動向稅捐稽徵機關補報並補繳所
    漏稅款者，凡屬未經檢舉、未經稽徵機關或財政部指定之調
    查人員進行調查之案件，下列之處罰一律免除；……：一、
    本法第四十一條至第四十五條之處罰。二、各稅法所定關於
    逃漏稅之處罰。……」又按，財政部80年8 月16日台財稅第
    801253598 號函釋：「稅捐稽徵法第48條之1 所稱進行調查
    之作業步驟及基準日之認定原則。稅目：各稅。……三、進
    行調查之作為有數個時，以最先作為之日為調查基準日。」
    核係該部基於主管權責，為執行稅捐徵收技術性事項所為之
    釋示，無違法律保留原則，所屬稽徵機關辦理相關案件自得
    予以援用。
  (二)司法院釋字第537 號解釋明揭：「因租稅稽徵程序，稅捐稽
    徵機關雖依職權調查原則而進行，惟有關課稅要件事實，多
    發生於納稅義務人所得支配之範圍，稅捐稽徵機關掌握困難
    ，為貫徹公平合法課稅之目的，因而課納稅義務人申報協力
    義務。……」又依行政訴訟法第136 條規定準用民事訴訟法
    第277 條規定：「當事人主張有利於己之事實者，就其事實
    有舉證之責任。」稅捐稽徵機關就課稅處分之要件事實，負
    有舉證之責任，惟稅捐稽徵機關並未直接參與當事人間之私
    經濟活動，其能掌握之資料自不若當事人，是稅捐稽徵機關
    如已提出相當事證，客觀上已足能證明當事人之經濟活動，
    應認稅捐稽徵機關業已證明稅捐債權之存在；如當事人予以
    否認，即應就其主張之事實負舉證責任，以貫徹公平合法課
    稅之目的。而依遺產及贈與稅法第3 條第1 項、第4 條第1
    項及第2 項之規定，財產所有人以自己之財產無償給予他人
    ，經他人允受之行為，應依法課徵贈與稅。因此，財產所有
    人將其財產片面移轉予他人，並經他人受領者，稅捐稽徵機
    關即可作有將財產無償移轉予他人之認定，如該財產所有人
    主張其財產之移轉並非無償（如買賣、借貸、清償或借名信
    託等法律關係）之事實者，此項事實因屬於其管領範圍內之
    事實，其知之最稔，亦最容易為舉證行為，自應由其就該事
    實為合理之說明及舉證，以動搖上開無償移轉財產予他人之
    初步認定。如該財產所有人就其所主張其財產之移轉並非無
    償（如買賣、借貸、清償或借名信託等法律關係）之事實，
    無法為合理之說明及舉證，稅捐稽徵機關作有將財產無償移
    轉予他人之終局認定，即無不合。
  (三)按動產所有權之歸屬，原以占有為要件（改制前行政法院62
    年判字第127 號判例參照）。則原告所有國泰世華銀行南門
    分行帳戶，於96年12月14日由其女黃意茹提領現金10,000,0
    00元，並於當日存入黃意茹國泰世華銀行館前分行帳戶，即
    發生物權移轉之效力，在原告未能舉證證明其並非無償移轉
    之情形下，被告認其贈與行為業已成立生效，尚非全然無據
    。此因租稅稽徵程序，稅捐稽徵機關雖依職權調查原則而進
    行，惟有關課稅要件事實，多發生於納稅義務人所得支配之
    範圍，稅捐稽徵機關掌握困難，為貫徹公平合法課稅之目的
    ，因而課納稅義務人申報協力義務（司法院釋字第537 號解
    釋意旨參照）。因此被告只須證明資金移轉之事實存在，且
    在原告未能舉證證明其並非無償移轉之情形下，原則上，被
    告即得課徵贈與稅。
  (四)原告就上開資金移轉之事實，於被告以98年9 月8 日財北國
    稅審三字第0980256117A 、0000000000B 號函（見原處分卷
    第80-83 頁）請原告及其女黃意茹陳述意見時，渠等於98年
    9 月17日提出說明函及資金往來對應明細表等（見原處分卷
    第55-62 頁），主張前揭轉存款項係原告委由其女黃意茹代
    為購買公債生息，96年8 月2 日並由黃意茹配偶謝君山匯款
    4,000,000 元存入原告帳戶抵銷出售債券價金權益等情。案
    經被告調查相關資金流程，發現黃意茹於96年12月14日自原
    告所有國泰世華銀行南門分行帳戶提領現金10,000,000元，
    並於當日存入黃意茹國泰世華銀行館前分行帳戶（見原處分
    卷第157-175 頁、第178 頁、第37頁、第114-124 頁之交易
    傳票、大額現金交易登記資料、存款取款憑條、96年7 月至
    97年6 月之交易明細資料及開戶資料、黃意茹及原告存摺資
    料）之後2 個月，於97年2 月19日以黃意茹之名義購買公債
    （見原處分卷第36-37 頁之相關銀行帳戶資金流程、債券買
    賣成交單），而黃意茹於97年9 月16日及98年1 月8 日出售
    公債所得款（見原處分卷第9-10頁之黃意茹存摺、第12-13
    頁之金鼎證券公司客戶對帳單、第60頁之原告及其女黃意茹
    所製作資金往來對應明細表）當時，並未將資金匯回原告，
    而係於被告98年9 月8 日進行調查之後，方將99年5 月17日
    出售公債所得款（見原處分卷第14頁之金鼎證券公司客戶對
    帳單），分別於99年5 月17日、18日匯款1,000,000 元、5,
    160,000 元轉入原告存款帳戶（見原處分卷第16-17 頁之國
    泰世華銀行取款憑條、99年5 月17日及18日之轉帳資料）。
    查父母將現款存入子女銀行帳戶或以子女名義購買公債，因
    現款或公債屬於高流通之貨幣或證券，一經移轉通常即生所
    有權之異動，尤其在父母與子女情形下依社會經驗極可能出
    於贈與法律關係，故稅捐稽徵機關證明有此移轉情形之事實
    ，已足使法院對贈與事實形成相當之證明力，如當事人能提
    出例外情況經法院調查，此時法院得本於辯論結果所得之心
    證，對證據之證明力加以判斷，決定例外情況是否足以降低
    法院對贈與事實之證明力而否定有贈與事實。次查意思表示
    不限於明示，默示或意思實現亦屬意思表示之方式，如由意
    思實現，足以認定行為人之意思表示業已合致，契約仍屬成
    立。本件由原告之女黃意茹已取得系爭款項，並以黃意茹名
    義購買公債，及本案被查獲時以系爭款項購買公債仍以黃意
    茹名義占有等事實，可認原告之女黃意茹已行使因贈與而取
    得之系爭款項，對贈與事實已實現，依上開說明，已足認原
    告與其女黃意茹間贈與之意思表示已合致。原告主張96年10
    月間股票市場開始轉為空頭市場，經原告與黃意茹商量結果
    ，認應捨股就債，方將系爭轉存款項10,000,000元委由黃意
    茹代為購買公債生息之用云云，然查原告於系爭資金移轉前
    ，股票買賣進出頻繁，而於系爭資金移轉後，股票買賣仍進
    出頻繁，並無異常情形，所稱「捨股就債」及購買公債目的
    等情況，尚不足以降低法院對贈與事實之證明力，無從為有
    利於原告之認定。
  (五)另原告主張被告業將黃意茹配偶謝君山匯款存入原告帳戶之
    資金4,000,000 元部分自贈與總額中扣除，應係被告認原告
    與其女夫婦間有資金往來及借貸關係，何以獨將剩餘之系爭
    6,000,000 元認係資金贈與？其認定事實前後矛盾云云。第
    查，黃意茹配偶謝君山匯款存入原告帳戶之資金4,000,000
    元部分，原告及其女黃意茹原係主張抵銷出售債券價金權益
    （見原處分卷第55-62 頁），惟因謝君山96年8 月2 日匯款
    當時尚未購買公債，其說詞顯不合理，經被告再函請原告及
    其女黃意茹提出說明，據渠等於99年6 月18日提出說明函（
    見原處分卷第2-5 頁）表示，係因原告投資購入股票交割股
    款欠缺資金週轉之用云云，其前後說詞不一，已非無疑。而
    被告對此筆資金4,000,000 元之往來並未認定其法律性質為
    何，但基於此筆資金4,000,000 元於被告98年9 月8 日調查
    基準日前已回流，並有原告存款存摺影本等資金流程可稽，
    為有利納稅義務人之考量，方自系爭10,000,000元資金移轉
    予以扣除4,000,000 元，以原告淨移轉予其女黃意茹之資金
    6,000,000 元為本件贈與標的，已屬對原告有利之認定，然
    不可據此遽爾謂系爭6,000,000 元亦應自贈與總額中扣除。
    原告上開主張，並無理由。
  (六)原告復稱其本人、黃致勳及黃意茹夫婦間在96、97年間即有
    正常資金往來，且其子黃致衡、黃致勳均為經濟條件之弱者
    ，黃意茹屬經濟條件之強者，原告有何理由贈與黃意茹，而
    不照顧黃致衡、黃致勳云云。按當事人間係出於何種原因而
    移轉財產，稽徵機關無從得知，而當事人間財產移轉行為，
    既為當事人所發動，贈與稅之核課，不過居於被動地位，故
    稽徵機關依稅捐稽徵法第30條、遺產及贈與稅法之規定行使
    調查權時，當事人自得提出主張，並就所主張該移轉行為之
    原因事實負舉證責任及盡協力義務，俾稽徵機關對其有利及
    不利之情形一併注意審酌。查現金、動產及其他一切有財產
    價值之權利，或有可能未顯示於財政部財產歸戶清單（亦即
    財政部財產歸戶清單並無法充分表達當事人財務經濟情形）
    ，而由原告、黃致勳之存摺（見本院卷第23-26 頁之原證5
    、原證6 ）可知渠等財力不斐，再依被告100 年11月17日言
    詞辯論期日提出之原告、黃意茹、謝君山、黃致勳、黃致衡
    綜合所得稅核定資料清單，益證原告、黃致勳、黃致衡尚非
    欠缺資力之人，是原告所訴，仍不足以降低法院對本件贈與
    事實之證明力，無從為有利於原告之認定。
  (七)原告所有國泰世華銀行南門分行帳戶，於96年12月14日由其
    女黃意茹提領現金10,000,000元，並於當日存入黃意茹國泰
    世華銀行館前分行帳戶，已發生物權移轉之效力，並原告未
    能提出確切證據證明其非無償移轉，則被告從寬扣除98年9
    月8 日調查基準日前已回流之4,000,000 元，認原告將系爭
    資金6,000,000 元無償贈與其女黃意茹，而原告未依限辦理
    贈與稅申報，乃據此補徵原告贈與稅及按應納稅額加處1 倍
    罰鍰（被告於99年7 月26日裁罰時已依98年1 月21日修正公
    布遺產及贈與稅法第44條規定裁罰），徵諸首揭規定，經核
    尚無不洽。
五、綜上所述，原告之主張均無可採。被告核定原告96年度贈與
    總額6,000,000 元，贈與淨額4,890,000 元，補徵贈與稅額
    445,100 元，並按應納稅額加處1 倍之罰鍰計445,100 元，
    於法並無不合；復查決定及訴願決定遞予維持，俱無違誤。
    原告猶執前詞，訴請撤銷，為無理由，應予駁回。
六、本件事證已臻明確，兩造其餘攻擊防禦方法經本院審酌後，
    核與判決結果均不生影響，故不再逐項論述，附敘明之。
七、據上論結，本件原告之訴為無理由，爰依行政訴訟法第98條
    第1 項前段，判決如主文。
中　　華　　民　　國　　100　 年　　12　　月　　1　　 日
　        　　　　　臺北高等行政法院第二庭
                              審判長法  官　黃本仁
                                    法  官　林妙黛
                                    法  官　曹瑞卿
上為正本係照原本作成。
如不服本判決，應於送達後20日內，向本院提出上訴狀並表明上
訴理由，如於本判決宣示後送達前提起上訴者，應於判決送達後
20日內補提上訴理由書（須按他造人數附繕本）。
中　　華　　民　　國　　100　 年　　12　　月　　1　　 日
          　　　　　　      　　　  書記官  黃玉鈴